【裁判字號】    96,訴,1767
【裁判日期】    970522
【裁判案由】    撤銷移轉登記
【裁判全文】
臺灣高雄地方法院民事判決              96年度訴字第1767號
原      告  財政部臺灣省北區國稅局桃園縣分局
法定代理人  乙○○
訴訟代理人  甲○○
被      告  戊○○
訴訟代理人  丁○○
            黃勇雄律師
複代理  人  王家鈺律師
被      告  丙○○
當事人間撤銷移轉登記事件，本院於民國97年5 月8 日言詞辯論
終結，判決如下：
  主  文
原告之訴駁回。
訴訟費用由原告負擔。
  事實及理由
一、按訴狀送達後，原告不得將原訴變更或追加他訴，但擴張或
    減縮應受判決事項之聲明者，不在此限，民事訴訟法第255
    條第1 項第3 款定有明文。本件原告起訴時原請求被告戊○
    ○應返還新台幣（下同）2,661,000 元與被告丙○○，而由
    原告於995,533 元及其中270,140 元自民國96年6 月8 日起
    至繳納日止，依加值型及非加值型營業稅法第50條規定計算
    之滯納利息範圍內代為受領；嗣於本院審理中具狀請求被告
    戊○○應返還2,22萬元與被告丙○○，而由原告於995,533
    元及其中270,14 0元自96年6 月8 日起至繳納日止，依該年
    1 月1 日台灣郵政股份有限公司1 年期定期存款利率計算滯
    納利息範圍內代為受領，此有原告所提97年5 月7日 變更訴
    之聲明狀（本院卷第179 頁）可憑；核屬減縮應受判決事項
    之聲明，揆諸首揭規定，於法有據，核先敘明。
二、原告起訴主張：被告丙○○因經營址設桃園縣桃園市○○路
    129 號之「花雨冰果室」，而滯欠民國87、91年度之營業稅
    （含逃漏營業稅及未依規定給與他人憑證之罰鍰），截至96
    年6 月7 日為止，被告丙○○之滯欠金額合計新台幣（下同
    ）995, 533元，其中本稅及滯納金部分計270,140 元，依加
    值型及非加值型營業稅法第50條規定，並加計自96年6 月8
    日起至繳納日止之滯納利息，均經原告移送法務部行政執行
    署高雄行政執行處（下稱高雄行政執行處）執行。詎被告丙
    ○○竟於民國95年1 月17日，將其所有坐落高雄市○○區○
    ○段第2698-19 地號土地應有部分95/1000 及同段第12951
    建號門牌號碼高雄市○○區○○路152 巷18弄4 號房屋（下
    稱系爭房地）移轉登記予被告戊○○所有，致原告無從執行
    受償。嗣因高雄行政執行處通知被告戊○○於95年5 月29日
    至該處說明，原告始經該處通知而獲悉被告丙○○將系爭房
    地無償贈與被告戊○○，則上開贈與行為顯已害及原告對被
    告丙○○之前揭稅捐暨罰鍰債權（下稱系爭債權），原告自
    得訴請撤銷被告丙○○、戊○○間就系爭房地之贈與及所有
    權移轉登記行為。又被告戊○○於取得系爭房地所有權後，
    旋於95年3 月27日再以買賣為原因，將系爭房地以222 萬元
    代價出售訴外人溫斐章，並將系爭房地移轉登記予溫斐章，
    致無法回復為丙○○名下。而被告戊○○因無法將系爭房地
    回復登記為被告丙○○所有，對被告丙○○即負有返還出售
    系爭房地價金222 萬元之義務，原告因被告丙○○怠於行使
    此部分權利，亦得代位被告丙○○請求被告戊○○返還價金
    22 2萬元，並由原告於稅捐債權範圍內代為受領。為此，爰
    依民法第244 條第1 項、第4 項及第242 條之規定，提起本
    訴，並聲明：(一)被告丙○○、戊○○間就系爭房地所為債權
    行為及所有權移轉登記行為均撤銷。(二)被告戊○○應返還22
    0 萬元與被告丙○○，而由原告於995,533 元及其中270,14
    0 元自96年6 月8 日起至繳納日止，依該年1 月1 日台灣郵
    政股份有限公司1 年期定期存款利率計算滯納利息範圍內代
    為受領。
三、被告則均以：被告丙○○領有中華民國身心障礙手冊，不可
    能擔任「花雨冰果室」之負責人，被告丙○○既係遭人冒名
    登記，原告對被告丙○○自無系爭債權存在，且被告二人間
    就系爭房地之買賣為真正，並非贈與，故原告訴請撤銷被告
    二人間就系爭房地所為債權行為及所有權移轉登記行為，並
    代位被告丙○○請求被告戊○○返還出售系爭房地之價金，
    均無所據等語，資為抗辯，並聲明：駁回原告之訴。
四、兩造不爭執之事項如下：
  (一)坐落高雄市○○區○○段第2698-19 地號土地應有部分95/1
    00 0及第12951 建號門牌號碼高雄市○○區○○路152 巷18
    弄4 號房屋，原登記為被告丙○○所有，於95年1 月17日以
    買賣為登記原因，移轉登記予戊○○所有，再於95年3 月27
    日以買賣為原因，移轉登記予訴外人溫斐章，此有土地、建
    物登記謄本及異動資料（本院卷第11至15頁）在卷可憑。
  (二)被告丙○○除系爭房地外，並無其他資產可清償上開稅款，
    此有財產歸屬資料清單（本院卷第37、38頁）在卷可稽。
五、原告主張對被告丙○○有系爭債權，詎被告丙○○竟將系爭
    房地無償贈與並移轉登記予被告戊○○，顯已害及原告之系
    爭債權，故請求撤銷被告二人間之債權、物權行為及代位被
    告丙○○對被告戊○○主張返還出售系爭房地價金請求權等
    情，固據原告提出95年5 月29日高雄行政執行處之被告戊○
    ○執行調查筆錄（本院卷第18、19頁）為證，然為被告以前
    開情詞否認。是本件爭點為：原告得否以其主張之上開事由
    ，行使民法上債權人撤銷權及代位權。
六、按納稅義務人繳納稅捐之義務，乃公法上之法律關係，並非
    私法上之關係，稅捐稽徵機關得核課人民應納稅款，納稅義
    務人逾期未納，得移送法院強制執行，或實施假扣押以保全
    稅款之繳納，無非為稅法所規定之稽徵程序，並不因此而使
    人民在公法上之納稅義務，變更為私法上之債務；且民法第
    242條規定之代位權、第244條規定之撤銷權，均為保全私法
    上債權而設，唯私法上之債權人始得行使，稅捐稽徵機關所
    受侵害者，無非為公法上課徵稅款之公法權利，並非私法上
    之債權，自無許稅捐稽徵機關行使民法上債權人撤銷權及代
    位權之餘地（最高法院72年度台上字第3471號、79年度台上
    字第635 號、91年度台上字第1452號、93年度台上字第1518
    號判決意旨參照）。次按依民事訴訟法第193 條第1 項規定
    ，當事人固應就訴訟關係為事實上及法律上之陳述，惟關於
    法規之適用，當事人並無陳述之義務，故此處所謂法律上之
    陳述，非指關於法規之適用而言；而係指該訴訟事件之權利
    義務即法律關係之發生、變更或消滅，非經當事人陳述，法
    院不得採為判決之基礎而言。至於與事件有關之法規之解釋
    及如何適用之陳述，不過供法院參考而已，法院為法律上之
    判斷時，不受該陳述之拘束，而應依職權為法律之適用，同
    院87年度台上字第522 號判決意旨可參。是本件被告雖未為
    上開法規適用之抗辯，然本院仍應依職權為正確之適用。
七、經查，本件原告雖主張其對被告丙○○有系爭債權，即被告
    丙○○尚積欠營業稅及相關罰鍰，故欲撤銷被告丙○○、戊
    ○○間所為之無償贈與及移轉登記行為，並欲代位被告丙○
    ○對被告戊○○之請求權云云，惟原告係課徵人民稅捐之稽
    徵機關，稅捐稽徵機關核課人民應納稅款及相關罰鍰，乃係
    國家基於統治權行使公法上權利之單方行政行為，非行政機
    關立於私法主體地位所從事私法上契約行為，縱被告丙○○
    有欠稅及相關罰鍰之事實，原告對被告丙○○取得者，無非
    為公法上課徵稅款之公法權利，並非私法上之債權，依上開
    說明，原告自無行使民法第244 條第1 項撤銷權、第242 條
    代位權規定之餘地，主張為不可採。
八、綜上所述，原告以其對被告丙○○有系爭公法債權，請求撤
    銷被告二人間之無償贈與及移轉登記行為，並代位被告丙○
    ○對被告戊○○之返還價金請求權云云，因原告並非被告丙
    ○○私法上之債權人，且原告與被告丙○○間並無私法上債
    權債務關係，原告自無由行使民法第244 條第1 項撤銷權及
    同法第242 條代位權。從而，原告執前揭事由提起本件之訴
    ，請求撤銷被告二人間之債權行為及物權行為，並代位被告
    丙○○對被告戊○○主張權利，即屬無據，不應准許，自應
    駁回其訴。
九、本件事證已臻明確，兩造其餘之攻擊防禦方法及舉證，核與
    判決結果不生影響，爰不一一論列，附此敘明。
十、據上論結，本件原告之訴為無理由，依民事訴訟法第78條，
    判決如主文。
中    華    民    國    97    年    5     月    22    日
                  民事第四庭  審判長法  官  黃國川
                                    法  官  高增泓
                                    法  官  郭瓊徽
上正本係照原本作成。
如不服本判決，應於送達後20日內，向本院提出上訴狀並表明上
訴理由，如於本判決宣示後送達前提起上訴者，應於判決送達後
10日內補提上訴理由書（須附繕本）。
中    華    民    國    97    年    5     月    22    日
                                    書記官  邱秋珍


司法院資訊處製作；財團法人民間司法改革基金會備份。
